臺灣臺中地方法院刑事判決　　　　　　　96年度易字第3354號
公　訴　人　臺灣臺中地方法院檢察署檢察官
被　　　告　乙○○
上列被告因詐欺案件，經檢察官提起公訴（九十六年度偵緝字第
一七二二號），本院判決如下：
    主  文
乙○○幫助意圖為自己不法之所有，以詐術使人將本人之物交付
，處有期徒刑伍月，如易科罰金，以銀元參佰元即新臺幣玖佰元
折算壹日，減為有期徒刑貳月又拾伍日，如易科罰金，以銀元參
佰元即新臺幣玖佰元折算壹日。
    犯罪事實
一、乙○○（原名廖國忠）知悉不法犯罪集團，經常蒐集他人存
    摺、提款卡作為人頭帳戶，以掩飾其詐欺取財之犯罪所得，
    並藉此逃避檢警人員之追緝，且預見其取得存摺、提款卡等
    帳戶資料之人，會以帳戶作為此類詐欺取財之不法所用，竟
    仍基於幫助詐欺取財之不確定故意，將自己之帳戶提供予他
    人，容任他人使用其帳戶以資為詐騙財物遂行詐欺之犯行，
    而於民國九十五年二月間，在臺中市○○路上，先後接續將
    其所申請之臺中公益路郵局局號0000000號、帳號0
    000000號帳戶之存摺，及提款卡、密碼，分二次交付
    予某真實姓名年籍均不詳之成年男子「林先生」使用，並取
    得「林先生」所給予之新臺幣（下同）二千元代價，而容任
    他人以之作為詐欺取財之工具。嗣於九十五年三月七日，甲
    ○○接獲該真實姓名年籍不詳之成年男子或其犯罪集團成員
    之電話，向甲○○詐稱中獎一百十三萬元及三千餘萬元，要
    求甲○○先匯款繳稅金及交易證明費，甲○○不疑有他，陷
    於錯誤，而於同年三月十日將七萬元匯入前開乙○○之帳戶
    內，嗣甲○○察覺有異，始知受騙，報警循線查獲上情。
二、案經臺中市警察局第一分局報臺灣臺中地方法院檢察署檢察
    官偵查起訴。
    理  由
一、訊據被告乙○○初於本院準備程序期日矢口否認有何詐欺犯
    行，辯稱：伊於九十五年一月間遺失一本銀行及一本郵局之
    存摺、提款卡及密碼云云，嗣於本院審理期日則改辯稱：伊
    於九十五年二月份見報紙之借貸廣告，經洽詢貸款十萬元，
    對方一位叫「林先生」之成年男子，要求伊提出銀行或是郵
    局之帳戶以供作為財務證明，伊因而先後接續將上揭郵局帳
    戶之存摺及提款卡、密碼交予「林先生」，伊是為辦理貸款
    而交付云云，但坦承：伊提供郵局存摺及提款卡、密碼給「
    林先生」時，有想過可能會被用來作為詐騙之用，「林先生
    」有給伊二千元等語。
二、經查：
  (一)臺中公益路郵局局號0000000號、帳號000000
    0號帳戶，係被告所開設，且被告曾親自於九十五年一月十
    三日辦理掛失補換新摺、同年二月十六日申辦晶片金融卡，
    並於同年三月八日辦理電話語音服務功能等情，此為被告所
    是認，復有臺灣郵政股份有限公司臺中郵局九十六年八月二
    十三日中管字第○九六二一○二二三六號函覆本院所附郵局
    儲金簿掛失止付申請書影本、掛失補副帳戶新舊帳號通知書
    影本、中華郵政公司晶片金融卡申請書影本及郵政存簿儲金
    帳戶申請使用電話語音服務申請書影本各乙份，暨九十六年
    九月十四日中管字第○九六二一○二三九○號函覆本院所附
    存簿儲金帳戶立帳申請書影本乙份附於本院卷內足憑。
  (二)被害人甲○○係於九十五年三月七日起，接獲不詳人士電話
    通知，向其詐稱中獎一百十三萬元等，並要求先予匯款繳納
    稅金及交易證明費，被害人不疑有他，陷於錯誤，而於九十
    五年三月十日依指示而匯款七萬元至被告之上揭郵政帳戶乙
    情，業據被害人甲○○於警詢時指述在卷（見警卷第一至三
    頁），並有郵政國內匯款執據、中華郵政股份有限公司九十
    五年四月二十一日儲字第○九五○七○九○八九號函附被告
    郵局帳戶資料各乙份在卷可稽，被告對於被害人匯款至上揭
    帳戶亦不爭執。是該真實姓名不詳之人士顯具意圖為自己不
    法所有之犯意，以謊稱被害人中獎必須先予繳納稅金與手續
    費等情，使被害人陷於錯誤，而依其指示將本人之財物交付
    ，該真實姓名、年籍均不詳之人，應係犯詐欺取財罪甚明，
    被告之上揭臺中公益路郵局帳戶為詐騙集團成員作為詐財匯
    款帳戶使用之情形，應堪認定。
  (三)被告雖以前揭情詞置辯，惟查：
   1、被告於偵查中原係辯稱：上開帳戶存摺、提款卡，伊沒有
      賣給別人，為伊所持有，於九十五年三月份搬家時，可能
      遺失了，惟不清楚是何時遺失云云（見偵查卷第十八頁）
      ；然於本院九十六年八月八日準備程序期日則辯稱：伊將
      上開帳戶存摺、印章均置於前妻住處，因九十五年一月份
      間，伊與前妻鬧彆扭，前妻將其物品打包放於樓下管理室
      ，要伊取回，因而遺失一本銀行及一本郵局之存摺、提款
      卡、密碼云云（見本院卷第十四、十五頁），則被告對於
      前揭帳戶之存摺、提款卡究竟是何時遺失、在何處遺失等
      節，所供前後不一，已無足信。
   2、被告其後於本院九十六年十月十六日審理期日則翻異前詞
      改稱：於九十五年二月間見報紙之借貸廣告，向一位自稱
      「林先生」的成年男子詢問，林先生問伊有無銀行或是郵
      局的帳戶，作為財務證明，並以伊為「林先生」公司之員
      工名義，向銀行貸款十萬元，伊因而並將上開郵局帳戶存
      摺、提款卡及密碼均交給「林先生」，「林先生」則給予
      伊二千元等語 (見本院卷審判筆錄第三十八頁至第四十頁
      ) ，雖被告一再陳稱伊是因辦理貸款為提供財務證明而交
      付郵局帳戶存摺等物。然查，被告交付郵局存摺帳戶時存
      款僅有五十八元，衡情顯無法作為申辦貸款之財力證明；
      且一般向銀行申辦貸款，並無須交付提款卡及告知密碼，
      而被告為年紀三十五歲之成年男子，人生閱歷及智識程度
      均足以認識上情，卻反於常情而為，甚且代辦貸款人員「
      林先生」不僅未向被告先收取代辦手續費，卻反而先支付
      二千元予被告，亦悖於常情，則被告所辯係為申辦貸款而
      交付上揭郵局帳戶之存摺等物，顯難採信。
   3、按刑法上之故意，區分直接故意（確定故意）與間接故意
      （不確定故意），「行為人對於構成犯罪之事實，明知並
      有意使其發生者」為直接故意，「行為人對於構成犯罪之
      事實，預見其發生而其發生並不違背其本意者」為間接故
      意。又金融帳戶為個人理財之工具，申請開設金融帳戶並
      無任何特殊之限制，一般民眾皆能自由申請開戶，並得同
      時在不同金融機構申請多數存款帳戶使用，乃眾所周知之
      事實，依一般人之社會生活經驗，倘係合法收入，本可自
      行向金融行庫開戶使用，而無向他人收購帳戶之必要；苟
      不以自己名義申請開戶，反以不正方式向不特定人取得他
      人之金融機構帳戶使用，衡情應能懷疑其目的在於施用詐
      騙手段以非法取得他人財物。況以不實中獎訊息詐欺取財
      之犯罪類型層出不窮，該等犯罪多數均係利用人頭帳戶作
      為出入帳戶，並經媒體廣為披載，被告係已成年且具有相
      當智識之人，其於本院審理期日復坦承：伊提供郵局存摺
      及提款卡、密碼給「林先生」時，有想過可能會被用來作
      為詐騙之用，「林先生」有給伊二千元等語，顯見其對於
      社會上常有利用人頭帳戶從事詐欺取財之犯罪情事有相當
      之認識，而被告提供其所申請開立之臺中公益路郵局之存
      摺，復交付提款卡並告知提款卡密碼，並無正當之理由，
      是被告對於該姓名年籍不詳之「林先生」及其所屬詐騙集
      團成員取得其帳戶，係作為實施詐欺取財之犯行，應可預
      見，被告既未主動制止，益徵對於其帳戶被利用作為向人
      詐騙財物之情，並無違背其本意。至被告交付其臺中公益
      路郵局等帳戶存摺、提款卡及提款卡密碼，既非詐欺取財
      罪之構成要件行為，且查無任何證據足資證明被告與該姓
      名年籍不詳之「林先生」及其所屬詐騙集團成員間有何共
      同詐欺取財之犯意聯絡，足認被告應僅係出於幫助詐款取
      財之不確定故意，而提供郵局帳戶存摺等物供詐欺集團詐
      欺取財使用。本件事證明確，被告犯行，洵堪認定。
三、論罪科刑：
  (一)被告基於幫助他人犯罪之意思，提供其郵局帳戶之存摺、提
    款卡、密碼予不詳之詐欺集團成員詐欺取財使用，核該真實
    姓名年籍均不詳之詐欺集團成員，係犯刑法第三百三十九條
    第一項之詐欺取財罪。被告雖未參與詐欺取財之犯行，然其
    顯係就他人之犯罪加以助力，參與刑法第三百三十九條第一
    項構成要件以外之行為，核其行為，係犯修正前刑法第三十
    條第一項前段、第三百三十九條第一項之詐欺取財罪之幫助
    犯。
  (二)查刑法業於九十四年二月二日修正公布，並於九十五年七月
    一日施行。按行為後法律有變更者，適用行為時之法律，但
    行為後之法律有利於行為人者，適用最有利於行為人之法律
    ，現行刑法第二條第一項定有明文。此條規定乃與刑法第一
    條罪刑法定主義契合，而貫徹法律禁止溯及既往原則，係規
    範行為後法律變更所生新舊法律比較適用之準據法，是刑法
    第二條本身雖經修正，但刑法第二條既屬適用法律之準據法
    ，本身尚無比較新舊法之問題，應一律適用裁判時之現行刑
    法第二條規定以決定適用之刑罰法律，先予辨明。又以本次
    刑法修正之比較新舊法，應就罪刑有關之共犯、未遂犯、想
    像競合犯、牽連犯、連續犯、結合犯，以及累犯加重、自首
    減輕暨其他法定加減原因（如身分加減）與加減例等一切情
    形，本於統一性及整體性原則，綜其全部罪刑之結果而為比
    較，亦有最高法院九十五年度第八次刑庭會議決議可資參照
    。是：
    1.刑法第三百三十九條第一項之詐欺取財罪，法定刑得科或
      併科銀元一千元以下罰金，據修正後刑法施行法增訂第一
      條之一：「中華民國九十四年一月七日刑法修正施行後，
      刑法分則編所定罰金之貨幣單位為新臺幣。九十四年一月
      七日刑法修正時，刑法分則編未修正之條文定有罰金者，
      自九十四年一月七日刑法修正施行後，就其所定數額提高
      為三十倍。但七十二年六月二十六日至九十四年一月七日
      新增或修正之條文，就其所定數額提高為三倍。」及刑法
      第三十三條第五款就罰金刑部分修正為：「新臺幣一千元
      以上，以百元計算之。」等規定，是依修正後之法律，刑
      法第三百三十九條第一項之詐欺取財罪所得科或併科處之
      罰金刑最高為新臺幣三萬元、最低為新臺幣一千元；然依
      被告行為時之刑罰法律，即罰金罰鍰提高標準條例第一條
      前段規定之提高倍數十倍及刑法第三十三條第五款規定之
      罰金最低額一元計算，該罪之罰金刑最高為銀元一萬元，
      最低額為銀元一元，若依現行法規所定貨幣單位折算新臺
      幣條例第二條之規定換算為新臺幣，最高額雖與新法同為
      新臺幣三萬元，然最低額僅為新臺幣三元。因此，比較修
      正前、後關於罰金刑之規定，自應以被告行為時即修正前
      關於科或併科處罰金刑之法律較有利於被告。
    2.又被告行為後，刑法第三十條亦經修正公布施行，修正後
      刑法第三十條規定：「幫助他人實行犯罪行為者，為幫助
      犯。雖他人不知幫助之情者，亦同。幫助犯之處罰，得按
      正犯之刑減輕之。」，與修正前同條規定：「幫助他人犯
      罪者，為從犯。雖他人不知幫助之情者，亦同。從犯之處
      罰，得按正犯之刑減輕之。」不同，但本件中，修正後之
      規定並無較有利於被告之情形，依修正後刑法第二條第一
      項從舊從輕之原則，仍應依修正前刑法第三十條第一項前
      段之規定論處。
    3.刑法第四十一條第一項前段規定，於九十四年一月七日修
      正、九十五年七月一日施行前之規定為：「犯最重本刑為
      五年以下有期徒刑以下之刑之罪，而受六個月以下有期徒
      刑或拘役之宣告，因身體、教育、職業、家庭之關係或其
      他正當事由，執行顯有困難者，得以一元以上三元以下折
      算一日，易科罰金。」；又被告行為時之易科罰金折算標
      準，修正前罰金罰鍰提高標準條例第二條（現已刪除）規
      定，就其原定數額提高為一百倍折算一日，則本件被告行
      為時之易科罰金折算標準，應以銀元一百元、二百元、三
      百元折算一日，經折算為新臺幣後，應以新臺幣三百元、
      六百元、九百元折算為一日。修正施行後之規定則為：「
      犯最重本刑為五年以下有期徒刑以下之刑之罪，而受六個
      月以下有期徒刑或拘役之宣告者，得以新臺幣一千元、二
      千元或三千元折算一日，易科罰金。」比較修正前後之易
      科罰金折算標準，以被告行為時關於易科罰金之規定，較
      有利於被告，是應適用行為時之法律。
    4.綜合上述各條文修正前、後之比較，揆諸前揭最高法院決
      議，及修正後刑法第二條第一項前段、但書規定之「從舊
      從輕」原則，綜其全部罪刑之比較結果，修正後刑法及刑
      法施行法之規定並非較有利於被告，本案自應一體適用被
      告行為時即修正前刑法及罰金罰鍰提高標準條例第一條前
      段，予以論處。
  (三)被告幫助犯罪集團犯詐欺取財罪，為幫助犯，併依刑法第三
    十條第二項之規定減輕其刑。
  (四)爰審酌被告擅自將其以個人名義所申請取得之郵局帳戶，提
    供他人作為詐欺取財之匯款帳戶使用，助長犯罪之不良風氣
    ，幫助犯罪者隱匿真實身分，增加檢警查緝犯罪之困難性，
    間接造成更多人之遭受損害，其行為誠屬可議，又被告犯罪
    後猶反覆其供詞，犯後態度不佳，未見悔意，惟因被告本身
    並未實際參與詐欺取財之犯行，可責難性較為輕微，復衡酌
    被告除本案外並無前科紀錄，被害人甲○○受騙金額為七萬
    元，造成之財產損害非鉅，檢察官之具體求刑有期徒刑八月
    ，尚嫌過重等一切情狀，量處如主文所示之刑，以示懲儆。
  (五)末按被告犯罪時間在九十六年四月二十四日以前，查無中華
    民國九十六年罪犯減刑條例不予減刑之情形，合於減刑之要
    件，應依同條例第二條第一項第三款之規定減其宣告刑二分
    之一，並依同條例第九條之規定諭知易科罰金之折算標準。
    另按同條例第五條規定：「本條例施行前，經通緝而未於中
    華民國九十六年十二月三十一日以前自動歸案接受偵查、審
    判或執行者，不得依本條例減刑。」其立法理由之說明略以
    ：「按通緝犯乃惡意逃避法律制裁，本無接受裁判及悔改之
    意，如嗣後經逮捕到案仍施予減刑，不啻有鼓勵民眾藐視法
    律之誤識，且對本條例施行前，因不知政府即將辦理減刑而
    自動到案服刑完畢之受刑人，因無法享受減刑寬典，尤難謂
    平，為維護法律尊嚴及消弭上述不公平現象，爰定明依本條
    例應減刑之通緝犯須於一定期限內自動歸案接受偵查、審判
    或執行，始能獲邀減刑寬典」是本條不適用減刑之範圍係指
    於該條例施行前經通緝，而未於所定限期內自動歸案者，不
    得依該條例減刑；至如係於該條例施行前經通緝，並於該條
    例施行前經緝獲到案者，應不受該條規定不得減刑之限制（
    最高法院八十一年度臺非字第一二號判決意旨參照）。查被
    告曾於九十六年三月二十一日，經臺灣臺中地方法院檢察署
    檢察官發布通緝，然其於九十六年六月二日，即該條例於九
    十六年七月十六日施行前即已遭臺中市警察局第五分局警員
    追緝到案等情，有刑案資料查註紀錄表、臺中市警察局第五
    分局通緝協尋案件報告書各乙份（本案偵查卷宗第二、三頁
    ）在卷可憑，是依前揭說明，本件並無同條例第五條之適用
    ，非本條例不予減刑之範圍，附此敘明。
據上論斷，應依刑事訴訟法第二百九十九條第一項前段，刑法第
二條第一項前段、第三百三十九條第一項，修正前刑法第三十條
第一項前段、第二項、第四十一條第一項前段，罰金罰鍰提高標
準條例第一條前段、修正前第二條，現行法規所定貨幣單位折算
新臺幣條例第二條，中華民國九十六年罪犯減刑條例第二條第一
項第三款、第七條、第九條，判決如主文。
中　　華　　民　　國　　96　　年　　10　　月　　30　　日
                   刑事第三庭  審判長法　官  賴恭利
                                     法　官  黃松竹
                                     法　官  陳思成
上正本證明與原本無異。
如不服本判決，應於送達後十日內向本院提出上訴狀（應敘述具
體理由並附繕本），上訴於臺灣高等法院臺中分院。
上訴書狀如未敘述理由，應於上訴期間屆滿後二十日內補提理由
書於本院。
                               書記官    孫立文
中　　華　　民　　國　　96　　年　　10　　月　　30　　日
附錄論罪科刑法條
中華民國刑法第三百三十九條
意圖為自己或第三人不法之所有，以詐術使人將本人或第三人之
物交付者，處五年以下有期徒刑、拘役或科或併科一千元以下罰
金。
以前項方法得財產上不法之利益或使第三人得之者，亦同。
前二項之未遂犯罰之。
